【裁判字號】    97,訴更一,49
【裁判日期】    971120
【裁判案由】    政府採購法
【裁判全文】
臺北高等行政法院判決
                                    97年度訴更一字第49號
                              .
原      告  欣和汽車客運股份有限公司
代  表  人  甲○○
訴訟代理人  林明珠  律師
被      告  臺北縣淡水鎮公所
代  表  人  乙○○鎮長）住同.
訴訟代理人  丙○○
上列當事人間因政府採購法事件，原告不服臺北縣政府中華民國
94年4 月28日93申23010 號審議判斷書，提起行政訴訟。本院判
決後，原告不服，提起上訴，經最高行政法院將原判決廢棄，發
回本院更為判決如下：
    主  文
原告之訴駁回。
第一審及發回前上訴審訴訟費用由原告負擔。
    事  實
一、事實概要：被告辦理「淡水鎮公所民國93年度租賃社區巴士
    交通車案」，於92年11月26日開標審查廠商資格時，發現原
    告及訴外人淡水汽車客運股份有限公司（下稱淡水客運公司
    ）、指南汽車客運股份有限公司（下稱指南客運公司）之投
    標文件似有同一人或同一廠商所為之情形，且3 家公司電話
    號碼相同、押標金支票互相錯置於標封，乃依政府採購法第
    50條第1 項規定不予決標，嗣以93年1 月19日北縣淡祕字第
    0930002924號函（下稱原處分）知原告略以：依臺北縣政府
    93年1 月8 日北府工採字第0930000026號函及行政院公共工
    程委員會92年12月30日工程企字第09200530770 號函辦理。
    依該函示本案廠商資料似有同一人或同一廠商所為之情形，
    且廠商電話號碼相同。即有政府採購法第50條（該函誤載為
    第15條）第1 項第5 款「不同投標廠商間之投標文件內容有
    重大異常關聯」之情形，並依同條第3 項（該函誤載為第3
    款）本案予以廢標。復依政府採購法第31條第2 項及行政院
    公共工程委員會91年9 月19日工程企字第09100389470 號函
    及臺北縣政府採購中心91年9 月4 日北採二字第0910004901
    號函，原告之押標金將不予發還等語。原告不服，提出異議
    ，經被告以93年2 月2 日北縣淡秘字第0930003637號函（下
    稱被告93年2 月2 日函）仍依政府採購法第50條第1 項第5
    款（該函誤載為第3 款）及同法第31條規定辦理。原告仍不
    服，向臺北縣政府採購申訴審議委員會提出申訴，經該會以
    93申23010 號審議判斷書以本件爭議為締約中爭議，非屬公
    法爭議，而為申訴不受理之判斷，原告不服，向本院提起行
    政訴訟，經本院94年度訴字第02024 號判決被告勝訴，原告
    猶不服，提起上訴，經最高行政法院97年5 月9 日97年度度
    判字第00421 號判決廢棄原判決，發回本院更為審理。
二、兩造聲明：
  (一)原告聲明求為判決：
    1.請求確認原處分與被告93年2月2日函違法。
    2.被告應給付原告新臺幣（下同）150 萬元，暨自93年2 月
      1 日起至清償日止，按年息5%計算之利息。
    3.歷審訴訟費用由被告負擔。
  (二)被告聲明求為判決：
    1.駁回原告之訴。
    2.訴訟費用由原告負擔。
三、兩造之主張：
甲、原告主張之理由：
一、原處分認定略以：本案廠商資料似有同一人或同一廠商所為
    之情形，且廠商電話號碼相同，本案予以廢標。然查：
  (一)本件3 份標單字跡並不相同，被告所謂「投標資料字跡看起
    來相同」云云，顯非事實。
  (二)租約格式部分：本件投標文件中之租車合約，係原告人員援
    用業界制式格式之文件，以電腦製作而成，故其文字與格式
    外觀與他人之租約雷同，然各家廠商究係各人所各自製作，
    並非同一人或同一廠商所為，顯無重大異常關聯。
  (三)電話號碼相同部分：
  1.參與投標之淡水客運公司、原告及指南客運公司，為節省開
    銷及業務聯繫方便，部分人員乃集中於同一處所上班，共用
    「總機」系統（此猶如臺灣臺北地院與地方法院檢察署共用
    電話總機）。實際上，3 家公司分別有不同之「分機」號碼
    ，即各公司之電話號碼均不相同，其總機相同，係屬正常關
    聯，並非重大異常關聯。
  2.依標單所示，原告、淡水客運公司、指南客運公司所載之電
    話號碼依序為00-00000000 、00-00000000 轉214 、000000
    00，而退還押標金申請書所載之電話號碼，依序為00000000
    00、00-00000000 轉214 、00-00000000 轉562 ，並無被告
    所指電話號碼相同之情事。
  (四)公司設立地址部分：
  1.原告之地址設於「臺北縣汐止市○○路83號3 樓」，負責人
    原為廖美英（現為甲○○），淡水客運公司設於「臺北縣淡
    水鎮○○街126 號」，負責人為呂奇龍，指南客運公司則設
    於「臺北市○○區○○路499 號1 樓」，負責人為呂奇峰，
    故原告與另2 家廠商，不論設立地址、負責人及財務、人事
    均各異，為3 個獨立之法人，依法係屬不同之廠商。
  2.原告與指南客運公司、淡水客運公司3 家公司雖部分員工集
    中於同一處所辦公，然3 家公司係由不同之股東所投資，屬
    於分別獨立之公司，股東成員互異，業務、財務亦各自獨立
    。3 家公司縱使有所關聯，亦僅部分人員在工作上互相支援
    ，關聯不大，且屬正常關聯，而非異常關聯，更非重大異常
    關聯。
二、原告等3 家公司確各支出150 萬元押標金，投標之3 紙押標
    金支票錯置於標袋中，乃係出納人員未註明各家公司所致，
    與投標案之承辦人員有無違反政府採購法無涉。又本件押標
    金支票之退還，乃被告分別將原支票返還於各投標之公司，
    故被告庭訊時所稱：退還押標金之帳戶亦屬誤寫云云，殊與
    事實不符。
  (一)依刑案證人許雅淳之證言可知：縱認投標人之押標金支票非
    以自有資金購買，而以他人之資金購買支票參與投標，亦屬
    合法，更何況本件押標金支票確係自各公司銀行帳戶所提領
    ，僅係出納人員一時疏忽，未註明各家公司名稱，而導致原
    告等將支票放置於不同公司之標封內，然事實上，只要於標
    封內放有150 萬元支票即可，而無論其150 萬元來源為何，
    故亦可謂並無錯置可言，故原告並無影響採購公正之違反法
    令行為。
  (二)淡水客運公司之業務課長陳仁川原只申請1 家公司之押標金
    支票，因出納人員表示因投標截止日在即，時間緊迫，要求
    伊可否幫忙申請另2 家公司之支票？伊遂應其要求而一併申
    請，並非由同一廠商繳納。被告認定3 家公司投標文件有重
    大異常關聯，不予決標，顯與證據不符。
  (三)查刑案證人王曉晨購妥本件投標金3 紙支票，並未註明支票
    係屬何公司？加上支票面額均為150 萬元，且受款人均為「
    臺北縣淡水鎮公所」，極易混淆，故陳仁川領取後，將其中
    2 紙支票分別交付另2 家公司業務課長時，未予分辨係何公
    司帳戶所領？以致陳仁川等3 人將3 紙押標金支票置於不同
    公司之標封，參與投標，業經證人王曉晨於刑案結證屬實。
    故押標金支票交付不同公司人員，係因原告等3 家公司共用
    部分人員，出納人員一時疏未注意所致，然此並不妨礙3 家
    公司業務各自獨立運作之事實。
三、原告與另2 家公司係各自競標，有實質競爭關係，並無違反
    政府採購法第50條第1 項第7 款「其他影響採購公正之違反
    法令行為」之規定：
  (一)參加投標之廠商，是否有實質競爭關係？其核心在於投標金
    額如何決定？及有無投標之本意？查：
  1.原告與另2 家投標廠商投標前，其各家投標金額均由各該公
    司營運課長分別依該公司人事成本、每公里營運成本、油價
    、費用等因素，各自衡量、決定。
  2.該3 家公司均有施作本件租車案工程之能力，足證彼等各有
    投標之強烈企圖，亦各自希望能夠得標，以增加各家公司營
    業利益，加上各家公司為不同之法人，財務獨立，故各家之
    經濟利害顯然不同，得標與否，對各家公司意義甚大，即3
    家公司確有實質競爭關係。
  (二)證人余雅輝於刑事庭證稱：「我負責的欣和客運是有每個月
    給予營運的目標，有達到目標的話，業務部門的課長就有比
    較高的績效獎金。」「（就本案淡水鎮公所的社區巴士案，
    由3 家公司中不同的公司得標，是否會影響各該公司績效獎
    金？）（答）若欣和客運得標一定會大大的增加營運績效，
    所以也會增加課長等營業人員的績效獎金。」，由上開證言
    可證：原告等3 家公司業務均各自獨立運作，各公司為爭取
    較高之績效獎金，亦會盡力為其公司努力，以期達到營運目
    標，各家公司之業務呈實質競爭狀態。
  (三)參照卷附一審刑事判決認定：「對於業務行為之報價係各公
    司基於淡水鎮公所招標規範所定之預算金額或91年平均里程
    或成本概念來進行，觀諸3家公司係各有獨立之人格，由3位
    不同營運人員所出之標價自明（欣和客運29.59 元，淡水客
    運31.65 元，指南客運．．．），彼此間具有實質競爭關係
    ，非『異常關係』，更無足以使開標產生不正確結果」。
  (四)復按刑事第二審判決認定：「3 家公司．．．為節省成本共
    用辦公室、共用總機、共同出納會計等情形，應屬便宜措施
    而符合情理。而對於業務行為之報價係各公司基於淡水鎮公
    所招標規範所定之預算金額或91年之平均里程營收或成本概
    念來進行，觀諸3 家公司雖屬家族企業，但係各有獨立之法
    人人格，本來就得各自獨立參加投標，不能謂家族關係企業
    就只能准許1 家出面投標，法律亦無作此限制，準此，被告
    3 家公司均出面參加投標，本為其等權利之正常行使，．．
    ．再觀之本案由3 位不同營運人員所出之標價亦有差異自明
    ．．．，其彼此間顯具有實質競爭關係，而非「異常關係」
    ，尤非「重大」異常關係，更無足以使開標產生「不正確結
    果」。
  (五)原告與另2 家公司係分別屬獨立之公司，各公司之業務課長
    對於本件投標金額亦可自行核定，無須由廖美英批示核准，
    調查站搜索原告等2 家公司時，3 家公司之大、小章皆在廖
    美英之辦公桌內，乃因指南客運公司負責人呂奇峰、淡水客
    運公司負責人呂奇龍，分別係廖美英之長子與次子，彼等平
    日若外出辦事時，則將公司大、小章暫時交由廖美英保管，
    故大、小印章有時會置於廖美英之辦公桌內，然此與本件投
    標文件無重大異常關聯。
  (六)查本件刑事部分，業經臺灣高等法院以95年度上訴字第251
    號刑事判決：「上訴駁回」，即維持原審無罪之判決，並已
    確定在案。依上開判決認定：原告等3 家公司之標單、估價
    單、退還押標金申請書、投標廠商聲明書、廠商實績證明、
    車輛租用合約等文件，係分別由3 家公司之業務課長楊吉慶
    （原告公司）、陳仁川（淡水客運公司）、蔡其男（指南客
    運公司）等3 人自行準備，並於彌封後各自代表公司前往投
    標。又本件標案如能得標，對於3 家公司承辦之業務課課長
    ，每月均可獲得數千元之獎金，故各公司之業務課長均各自
    致力競標，以為各公司爭取最佳利益，足證原告等3 家公司
    確有實質上之競爭關係。
四、原告等3 家公司互相租賃車輛投標，係屬合法之行為，且法
    律並未禁止相關企業共同參與投標：
  (一)本件投標案係經上網公告，原告或任何公司若符合要件，均
    得參與投標。依「招標規範」所載，參與投標廠商須提供乘
    客人數20人座以上，含立位共28人以上，15輛中型巴士，唯
    一般客運公司之載客車輛均為大型巴士，大多未具有多達15
    輛符合該招標規範所規定之中型巴士，故欲投標者，須另向
    他公司租車，始符合規定。
  (二)按被告「臺北縣淡水鎮公所辦理93年度租用中型巴士招標公
    告資料」雖規定廠商須提供15輛車輛履約，唯一般客運公司
    之載客車輛均為大型巴士，大多未具有多達15輛符合該招標
    規範所規定之中型巴士，故欲投標者，須另向他公司租車，
    始符合規定。又依本件招標補充說明暨注意事項第2 條第6
    款所載：履約車輛中至少10輛為投標廠商自己所有，如為租
    賃須檢附租賃契約，足證並未規定投標廠商須以自己所有之
    車輛參與投標，投標廠商可租用其他公司所有之中型巴士參
    與投標，是縱原告未與另2 家公司互為租賃車輛，亦可向其
    他公司承租車輛。
  (三)查被告92年度中型巴士招標採購案之得標者大千公司，其所
    履約之車輛共13輛，僅有1 輛為該公司所有，其餘12輛均非
    其所有，足證原告等3 家公司互相租賃車輛投標，係屬合法
    ，並無違反法令，更無影響採購公正。
  (四)按臺灣臺北地方法院93年度訴字第598 號判決認定：「依政
    府採購法第38條第1 項規定，僅政黨與其具關係企業之廠商
    不得參與投標，並未限制一般廠商之關係企業或母子公司不
    得同時參與投標，且依同法第48條規定，須有3 家以上合格
    廠商參與投標始能開標決標．．．」，足證原告等3 家獨立
    之公司同時參與投標，本為法之所許，被告不得據此指摘原
    告違反法令，或影響採購公正。
五、綜上，原告租賃車輛參與投標，或廠商共用電話總機，並非
    影響採購公正之違反法令行為，既為最低標，即為得標廠商
    ，被告未予決標，反以原處分廢標，並沒收原告押標金，原
    處分顯然違法。退一步言，縱係濫用權力之行政處分，依行
    政訴訟法第4 條第2 項規定，亦以違法論。
乙、被告主張之理由：
一、按「投標廠商有下列情形之一，經機關於開標前發現者，其
    所投之標應不予開標﹔於開標後發現者，應不決標予該廠商
    ：．．．五不同投標廠商間之投標文件內容有重大異常關聯
    者，．．．七其他影響採購公正之違反法令行為。．．．第
    1 項不予開標或不予決標，致採購程序無法繼續進行者，機
    關得宣佈廢標。」、「機關得於招標文件中規定，廠商有下
    列情形之一者，其所繳納之押標金，不予發還，其已發還者
    ，並予追繳：．．．八其他經主管機關認定有影響採購公正
    之違反法令行為者。」政府採購法第50條第1 項第5 款、第
    7 款及第31條第2 項定有明文。且被告之招標文件－「臺北
    縣淡水鎮公所一般採購公開招標投標須知」第11條第5 項復
    規定：「投標廠商有下列情形之一者，其所繳納之押標金，
    不予發還，其已發還者，並予追繳：．．．八其他經主管機
    關認定有影響採購公正之違反法令行為者」、第26條規定：
    「．．．(一)本採購適用政府採購法及其主管機關所訂立之規
    定。」
二、被告於92年11月26日開標審查時，發現原告為規避未達3 家
    以上不予開標決標之規定，雖分別以原告及淡水客運公司、
    指南客運公司3 家名義投標，但3 家公司檢附之租用合約書
    格式完全相同、部分租用日期及字跡相同，且3 家公司提供
    之車輛係屬同一批車輛，即：原告提供之5 輛汽車866FC 、
    872FC 、873FC 、875FC 、876FC 係向淡水客運公司承租，
    淡水客運公司提供之5 輛汽車301FB 、302FB 、303FB 、30
    5FB 、306FB 係向原告承租，而指南客運公司提供之汽車中
    又有7 輛汽車301FB 、302FB 、303FB 、305FB 、306FB 、
    307FB 、308FB 係向原告承租、8 輛汽車866FC 、867FC 、
    868FC 、869FC 、870FC 、871FC 、872FC 、876FC 係向淡
    水客運公司承租，顯有違反政府採購法第50條第1 項第5 款
    情形，乃不予決標，並宣佈廢標，嗣經請示上級機關臺北縣
    政府及主管機關行政院公共工程委員會時，更發現原告與淡
    水汽車客運公司、指南汽車公司等營運使用及估標單上之電
    話號碼相同，乃同一聯合營運公司，並經行政院公共工程委
    員會92年12月30日函覆，認依上開資料顯示原告有同一人或
    同一廠商行為之情形，依該會91年11月27日工程企字第0910
    0516820 號所示，原告之情形自得依政府採購法第50條第1
    項第5 款「不同投標廠商間之投標文件內容有重大異常關聯
    者」處理之。被告乃以原處分為廢標及押標金不予退還之處
    置，自無何違法或不當。
三、本件經依法移請檢調單位查察結果，更經臺灣士林地方法院
    檢察署查出，原告與淡水、指南、中興、光華客運等5 家公
    司實為同一家族所有之汽車客運公司，該5 家公司均係集中
    統一於臺北市○○區○○路499 號2 樓設立中興集團總管理
    處，統一處理5 家公司業務，而且原告等3 家公司投標本件
    之押標金，更有實由同一廠商繳納，故而錯置於3 家公司標
    封內參標之情形，而經該署以觸犯政府採購法第87條第3、6
    項罪嫌提起公訴在案。
    理  由
壹、程序方面：
一、按最高行政法院著有93年2 月份庭長法官聯席會議(二)決議固
    謂：沒收押標金部分，係因採購契約履約問題所生之爭議，
    屬私權糾紛而非公法爭議，行政法院無審判權，應以裁定駁
    回。．．．」，是以依政府採購法訂立契約後，因履約問題
    所生之爭議，固屬私權糾紛而非公法爭議，行政法院無審判
    權，但應限於「已經決標後，得標廠商未依約履行所生之爭
    議」，至若尚未決標前，因認定投標不合程式不予決標（或
    已經決標後又予以廢標），進而沒收押標金者，則係行政機
    關依政府採購法第31條規定，國家高權行使所為之行政處分
    ，依目前實務上所採「兩階段理論」，尚難認定係屬「行政
    輔助行為」之「私經濟行政」之範疇。觀諸政府採購法第74
    條規定：「廠商與機關間關於招標、審標、決標之爭議，得
    依本章規定提出異議及申訴」及參酌司法院釋字第540 號解
    釋理由書「．．．至於申請承購、承租或貸款者，經主管機
    關認為依相關法規或行使裁量權之結果．．．不符合該當要
    件，而『未能進入訂約程序』之情形，既未成立任何私法關
    係，此等申請人如有不服，須依法提起行政爭訟．．」，自
    應認關於政府採購法「訂約前不予決標或廢標」，進而沒收
    押標金之爭議，係屬未成立採購契約前之爭議，非關履約問
    題，係屬公法事件，應循行政爭訟程序謀求救濟，審議判斷
    ，認本件屬於私法事件，尚有未合，原告提起本件行政訴訟
    ，自屬合法。又本件雖經審議判斷為申訴不受理，然依原告
    同意，由本院逕為實體判決。
二、次按「訴狀送達後，原告不得將訴訟變更或追加他訴。但經
    被告同意，或行政法院認為適當者，不在此限。．．．有左
    列情形之一者，訴之變更或追加，應予准許：．．．四應提
    起確認訴訟，誤為提起撤銷訴訟者．．．」行政訴訟法第11
    1 條第1 項、第3 項分別定有明文。本件原告訴之聲明第1
    項部分，原先提起者係撤銷訴訟（參見原告94年7 月1 日起
    訴狀所載），嗣於訴狀送達後之95年6 月8 日本院前審言詞
    辯論時，原告變更該聲明為確認訴訟，經被告表明同意原告
    此部分訴之變更（參見本院前審卷第91頁），且被告亦於本
    院審理時陳明本件業已重新招標，原來招標處分已不可能回
    復等語（參見本院卷第30頁），是原告所為此部分訴之變更
    應屬合法，本院自應以變更後之訴訟審理，合先敘明。
貳、實體方面：
一、按「投標廠商有下列情形之一，經機關於開標前發現者，其
    所投之標應不予開標﹔於開標後發現者，應不決標予該廠商
    ：．．．五不同投標廠商間之投標文件內容有重大異常關聯
    者．．．（第1 項）。．．．第1 項不予開標或不予決標，
    致採購程序無法繼續進行者，機關得宣佈廢標（第3 項）。
    」、「機關得於招標文件中規定，廠商有下列情形之一者，
    其所繳納之押標金，不予發還，其已發還者，並予追繳：．
    ．．八其他經主管機關認定有影響採購公正之違反法令行為
    者。」政府採購法第50條第1 項第5 款、第3 項及第31條第
    2 項第8 款分別定有明文。且被告之招標文件「臺北縣淡水
    鎮公所一般採購公開招標投標須知」第11條第5 項復規定：
    「投標廠商有下列情形之一者，其所繳納之押標金，不予發
    還，其已發還者，並予追繳：．．．八其他經主管機關認定
    有影響採購公正之違反法令行為者」第26條規定：「．．．
    (一)本採購適用政府採購法及其主管機關所訂立之規定。」
二、本件原告於92年參與被告92年11月17日公告之「93年度租賃
    社區巴士交通採購案」之投標，被告於92年11月26日開標，
    於審查廠商資格時，發現原告與訴外人指南客運公司及淡水
    客運公司之投標文件似有一人或同一廠商所為之情形，且電
    話號碼相同，遂於93年1 月19日以原處分函知原告，依臺北
    縣政府93年1 月8 日北府工採字第0930000026號函及行政院
    公共工程委員會92年12月30日工程企字第09200530770 號函
    ，認定原告有政府採購法第50條第1 項第5 款「不同投標廠
    商間之投標文件內容有重大異常關聯」之情形，依同條第3
    項之規定當場宣佈廢標，並依政府採購法第31條第2 項及行
    政院公共工程委員會91年9 月19日工程企字第09100389470
    號函及臺北縣政府採購中心91年9 月4 日北採二字第091000
    4901號函以原告之押標金將不予發還。原告不服，主張原告
    公司人員援用業界制式格式文件，以電腦製作租車合約，致
    使文字與外觀與另外2 家之租約大致相符等情，與常情無違
    ，被告不得逕此有重大異常關連；至原處分所指3 家公司之
    電話號碼相同部分，係因參與投標廠商為業務聯繫方便，節
    省開銷，共用總機系統之故。惟實際上，個別公司仍有不同
    之分機號碼，即各公司均屬不同電話號碼，況且原告與另2
    家廠商，不論設立地址、負責人，及財務、人事均各異，依
    法即屬不同之廠商，原告與另2 家公司係各自競標，有實質
    競爭關係，並無違反政府採購法第50條第1 項第7 款「其他
    影響採購公正之違反法令行為」之規定；又原告等3 家公司
    確各支出150 萬元押標金，投標之3 紙押標金支票錯置於標
    袋中，乃係出納人員未註明各家公司所致，與投標案之承辦
    人員有無違反政府採購法無涉；再原告等3 家公司互相租賃
    車輛投標，係屬合法之行為，且法律並未禁止相關企業共同
    參與投標，原處分以此認定有重大異常關連自屬違法云云。
三、本件如事實欄所載之事實，業據被告提出被告一般採購公開
    招標投標須知、投標文件、開標／決標／流標／廢標紀錄、
    資格與文件審查表等件為證，且為兩造所不爭，自堪信為真
    正。本件原告主要爭執在於其與指南客運公司、淡水客運公
    司之投標文件是否有重大異常關聯？又原告就本件投標行為
    是否為有影響採購公正之違反法令行為等問題。
四、查本件原告與淡水客運公司所提出之財政部臺灣省北區國稅
    區營業人銷售額與稅額申報書上所蓋公司統一發票專用章，
    電話號碼亦均載明為00000000；指南客運公司與淡水客運公
    司之投標文件之估價單上所記載之電話號碼分別為00000000
    及00000000轉214 ；又指南客運公司與淡水客運公司退還押
    標金申請書上所載聯絡電話亦分別為00000000轉562 及0000
    0000轉214 ，有相關之財政部臺灣省北區國稅區營業人銷售
    額與稅額申報書、估價單、退還押標金申請書等附原處分卷
    可參，自堪信為真正。則原告與指南客運公司及淡水客運公
    司上揭電話號碼確有總機號碼相同之處，足見原告與淡水客
    運公司、指南客運公司確屬關係甚為密切。另參以，本件原
    告等經檢察官偵查結果，認原告前負責人廖美英為原告公司
    及光華巴士之負責人，亦係指南客運公司、淡水客運公司、
    中興巴士監察人，呂奇峰係指南客運公司負責人，是廖美英
    之長子，亦為淡水客運公司、原告、中興巴士等公司之董事
    ，原告與淡水客運公司、指南客運公司為同一家族所有之汽
    車客運公司，原告、淡水客運公司、指南客運公司、中興、
    光華客運等5 家公司，為同一家族所有之汽車客運公司，雖
    各自獨立設置於臺北市士林區、臺北縣汐止市與臺北縣淡水
    鎮等3 個地區，但卻於臺北市○○區○○路499 號2 樓設立
    該集團總管理處，並於總管理處內設有營運課、會計課、出
    納課、總務課等課室集中辦公，統一處理前開5 家公司業務
    。本件訴外人淡水客運公司之業務課長陳仁川為替原告及指
    南客運公司、淡水客運公司所組成之集團取得「93年度租賃
    社區巴士交通採購案」，遂以該3 家公司參與投標以符合政
    府採購法3 家公司以上投標規定，惟本案採購合約書規定淡
    水鎮公所需租賃15輛巴士免費服務鎮民，且車齡應在3 年內
    ，原告、指南客運公司及淡水客運公司各自所屬符合上述規
    定之營運車輛數均不足，遂採用互相租賃對方公司巴士之方
    法，以解決形式上要符合政府採購法所要求須有3 家廠商以
    上參與投標之法律規定，乃由原告向淡水客運公司簽立租賃
    866-FC、872-FC、873- FC 、875-FC、876-FC等5 輛營大客
    車契約，淡水客運公司向原告簽立租賃301FB 、302FB 、30
    3FB 、305FB 、306FB 等5 輛營大客車契約，指南客運公司
    向淡水客運公司簽立租賃866-FC、867-FC、868- FC 、869-
     FC 、870-FC、871-FC、872- FC 、876-FC等8 輛營大客車
    契約，嗣再推由陳仁川於92年11月21日填具上揭集團內部制
    式請款單，請領原告、淡水客運公司及指南客運公司等3 家
    公司之押標金支票，並於前開3 張請款單實付金額部分填具
    150 萬元，且於該3 張請款單經手人蓋陳仁川職章，經由上
    揭3 家公司所屬之中興集團共同出納王曉晨填妥前開3 公司
    各150 萬元取款條後，至該集團董事長室，經知悉之廖美英
    核准後，分別蓋上原告、淡水客運公司與指南客運公司大小
    章後，於92年11月25日至臺北銀行福港分行，由指南客運公
    司活期帳戶（帳號：000000000000）內提領150 萬元，購買
    票號：FK0000000 號支票；原告向華南銀行士林分行由欣和
    客運公司活期帳戶（帳號：000000000000）內提領150 萬元
    ，購買票號：AB0000000 號支票；淡水客運公司自華南銀行
    士林分行淡水客運公司活期帳戶（帳號：000000000000）內
    提領150 萬元，購買票號：BB0000000 號支票，由訴外人王
    曉晨購買好前開3 張支票後，即通知陳仁川至出納室領取，
    惟因王曉晨於開立前開3 張押標金支票時，並未註明支票係
    屬何公司，故陳仁川領用後，將指南客運公司押標金FK00
    00000 號支票充當淡水客運公司押標金，原告押標金AB0000
    000 號支票充當指南客運公司押標金，淡水客運公司押標金
    BB0000000 號支票充當原告押標金，錯置於3 家公司標封內
    參標之事實，有臺灣士林地方法院檢察署93年度偵字第8912
    號起訴書、臺灣士林地方法院93年度訴字第736 號刑事判決
    、臺灣高等法院95年度上訴字第251 號刑事判決等影本附卷
    可參。參酌依兩造不爭執之臺灣高等法院臺灣高等法院95年
    度上訴字第251 號刑事判決理由內略載：．．．又中興巴士
    、光華巴士、欣和客運、淡水客運、指南客運5 家公司共用
    辦公室行政資源，包括王曉晨在內的2 位出納，平時就互相
    幫忙代理5 家公司之出納事宜，非僅因系爭標案始統一處理
    押標金支票購買等情，業據證證人王曉晨於原審時證稱：「
    你除了負責指南客運的出納業務是否尚須處理其他業務？）
    因為我們出納課只有2 個，會互相幫忙」、「你方才說你與
    呂盈秀沒有劃分業務？）是」等語，及證人余雅輝：「（你
    方才說處理總務行政，請具體說明？）我們在同一處所辦公
    ，就像是工業區形式，為節省開支，因為光華巴士在那裡有
    多餘的空間，所以本案的3 家公司才會利用這空間在這裡辦
    公，裡面涉及到辦公室的水電或是公布欄的規劃」、「王曉
    晨是指南客運的員工，是負責指南客運的出納，但剛才有講
    少部分的業務，為了節省開支，所以不是每家公司都請1 個
    辦理，所以出納是只有2 個同仁，所以必須要互相幫忙」等
    語明確。．．．證人王曉晨於原審審理時證稱：「陳仁川向
    你領取3 張1,500,000 元支票如何處理？我不知道他如何處
    理，他領的時候，因為他是取款人，我要他1 次領」、「（
    陳仁川沒有在指南客運工作，為何你將3 張支票都交給他？
    ）因為我在忙，因為他來早了，我就請他代理那2 位課長」
    、「代理哪2 位課長？）應該是蔡其男課長、另1 位是楊吉
    慶」等語。．．．被告廖美英於行為時係擔任被告欣和客運
    董事長，其批示欣和客運投標系爭標案之押標金支票請款單
    ，本即當然。至於被告指南客運、淡水客運支票請款單亦為
    被告廖美英批示部分，被告指南客運代表人呂奇峰於調查中
    供稱：「欣和、淡水、指南、光華、中興等5 家客運公司之
    負責人係將有關傳票事項授權予我母親廖美英負責審核」等
    語．．．，呂盈秀亦於調查時陳稱：「（為何廖美英可核准
    非渠負責公司的請款單？）他們之間有相互授權」等語．．
    ．，王曉晨於調查時陳稱：「（請你再詳述辦理押標金臺灣
    銀行支票的情形？）最後由欣和、淡水、指南等公司老闆甲
    ○○、呂奇龍或呂奇峰核准，而呂良宗或廖美英有時也會代
    理他們行使核准權」等語．．．，證人余雅輝於原審審理時
    證稱：「（他們會不會有互相代理的情形？）據我了解若他
    們其中有人比較忙的話，是會互相代理」等語。．．．由是
    觀之，被告廖美英代理淡水客運、指南客運就有關傳票及支
    出事項為審核，應屬平常事務處理。且押標金支票既須自各
    公司的存款帳戶提出款項以購買，則被告廖美英於代理時代
    為蓋用公司負責人之大小章，本即當然等語，依上揭判決理
    由所載可知，原告與淡水客運公司、指南客運公司3 家確屬
    同一家族經營之關係企業，且彼此間就本件投標事宜，無論
    在批示本件3 家公司投標時之押標金請款單、辦理本件押標
    金支票購買事宜、領取押標金支票等事項，均由非屬同一家
    公司之同一人負責辦理，自有疑慮。又查原告前負責人廖美
    英與淡水客運公司負責人呂奇龍、指南客運公司負責人呂奇
    峰為母子關係，且互有擔任他公司董事、監察人之情形，有
    經濟部公司執照、淡水客運公司、指南客運公司變更登記表
    及董事、監察人名單等附原處分卷可按，而原告與淡水客運
    公司、指南客運公司間確有於本件招標案中，互相以租用對
    方車輛參與投標之情形，亦為兩造所不爭，且有相關招標文
    件在卷可按，依此可認原告與其他2 家競標公司既係家族企
    業（中興集團）共同經營，復共同處理投標事宜、互相租用
    車輛投標，無論何公司得標，對中興集團之經濟意義不大，
    又參以原告與上揭2 家公司雖然各有不同之帳戶，但由同一
    人請款、同一人批示押標金請款文件，且3 家公司之押標金
    支票錯置、參與競標之3 家公司有彼此互相租用車輛情形以
    觀，顯見原告與其他指南客運公司、淡水客運公司之競爭關
    係薄弱，且實質上之經濟利害相同，已足證明3 家公司係假
    性競爭，而原告與其他2 家公司所為上揭競標既係假性競爭
    ，即無法透過投標發生競標效果，原告投標顯已影響採購行
    為之公正。被告客觀上認定前揭3 家公司投標文件有重大異
    常關聯，疑似同一（家族）廠商所為，因而不予決標，並認
    定原告有「影響採購公正之違反法令行為」，依首開規定，
    為原告之押標金將不予退還之處分，依法亦無不合。至於「
    廢標」係指已決標後加以廢標，本件既當場不予決標，自無
    廢標可言，原處分使用「廢標」字樣雖有違誤，但與「不予
    決標」之效果相同，尚不影響原處分之效力，附此敘明。
五、至於原告主張其刑事部分，業經臺灣士林地方法院及臺灣高
    等法院判決無罪確定云云，固據其提出上揭刑案判決書各1
    份為證。惟查，刑事責任係以是否構成政府採購法第87條第
    3 項及第4 項之犯罪構成要件為論罰依據，按「以詐術或其
    他非法之方法，使廠商無法投標或開標發生不正確結果者，
    處5 年以下有期徒刑，得併科新臺幣100 萬元以下罰金。」
    、「意圖影響決標價格或獲取不當利益，而以契約、協議或
    其他方式之合意，使廠商不為投標或不為價格之競爭者，處
    6 月以上5 年以下有期徒刑，得併科新臺幣100 萬元以下罰
    金。」為政府採購法第87條第3 項及第4 項所明定，與同法
    第50條第5 款以「不同投標廠商間之投標文件內容有重大異
    常關聯者」之構成要件有間，是以原告是否構成刑事罪責，
    與本件是否成立無涉，因此上揭刑事判決結果認定原告無罪
    ，亦不足為其本件有利之認定。
六、從而，本件原處分並無違誤，審議判斷由程序上為不受理之
    判斷，固有未合，惟其駁回之結論尚無不同，原告徒執前詞
    ，訴請如聲明所示，並無理由，應予駁回。
七、本件事證已臻明確，兩造其餘主張及陳述，核與本件判決結
    果不生影響，爰不逐一論述，附此敘明。
據上論結，本件原告之訴為無理由，爰依行政訴訟法第98條第1
項前段，判決如主文。
中    華    民    國    97    年    11    月    20    日
                   臺北高等行政法院第四庭
                             審判長法  官  鄭小康
                                   法  官  周玫芳
                                   法  官  陳秀
上為正本係照原本作成。
如不服本判決，應於送達後20日內，向本院提出上訴狀並表明上
訴理由，如於本判決宣示後送達前提起上訴者，應於判決送達後
20日內補提上訴理由書（須按他造人數附繕本）。
中    華    民    國    97    年    11    月    20    日
                                   書記官  楊子鋒


司法院資訊處製作；財團法人民間司法改革基金會備份。
